臺灣臺北地方法院刑事判決　　　　　　　　　　　　　　九十一年度訴字第三一號
　　公　訴　人　臺灣臺北地方法院檢察署檢察官
　　被　　　告　乙○○
　　公設辯護人　甲○公設辯護人陳德仁
右列被告因盜匪案件，經檢察官提起公訴（九十年度偵字第二五０九六號），甲○判
決如左：
    主  文
乙○○意圖為自己不法之所有，攜帶凶器，於夜間侵入住宅，以強暴至使不能抗拒，
而取他人之物，處有期徒刑肆年柒月。
扣案水果刀壹把沒收。
    事  實
一、乙○○因安非他命類或相關作用之擬交感神經類濫用，造成異規性人格違常，罹
    患器質性精神病，生活鬆散、關係意念，對於外界事務之知覺理會及判斷作用，
    較普通人之平均程度顯然減退，為精神耗弱之人。因缺錢花用，於民國九十年十
    一月三十日晚間九時五十分許，在住家附近之台北市○○街九九巷三十號一樓前
    ，見丙○○一人隻身返家，有機可乘，竟起歹念，意圖為自己不法之所有，持其
    所有客觀上可作為凶器使用之水果刀一把，尾隨丙○○侵入前址大門樓梯間內，
    動手搶奪丙○○之皮包，丙○○見狀，雙手緊抓皮包護住胸前；乙○○見搶奪不
    成，竟轉念行強，持前揭水果刀往丙○○之皮包連戳數下之強暴手段，至使丙○
    ○不能抗拒，而強取皮包得手（內含信用卡二張、現金新台幣三萬六千元、駕照
    一張、健保卡一張），乙○○隨即逃逸，嗣因丙○○大聲呼叫，路人丁○○乃追
    至台北市○○街二八巷二號前逮捕乙○○，並報警處理。
二、案經台北市政府警察局中正第二分局報請臺灣臺北地方法院檢察署檢察官偵查起
    訴。
    理  由
一、訊據被告乙○○否認犯行，辯稱：精神疾病會在晚間發作，忘記發生什麼事云云
    。甲○查：(一)前揭犯罪事實業據被告於警詢、偵查初訊中及甲○調查中坦承當日
    持刀搶奪女子皮包；(二)告訴人丙○○於甲○審理中結證稱：「當天我開門進我家
    一樓鐵門時，有一個人拿一把像刀子的凶器，進門來，然後用手拉著我的肩膀，
    另一手拿凶器，搶我的皮包，我很害怕，就緊緊拉著我的皮包，他就拿著凶器往
    我的皮包戳，我整個人跌倒在地上，他還是一直繼續戳我的皮包，我當時害怕他
    會拿凶器傷害我，所以最後皮包還是被他搶走了」等語證述綦詳，並證稱當時很
    害怕很緊張，故於警訊中稱被告將刀子架在其脖子上云云，係潛意識誤認所言。
    (三)證人丁○○亦於甲○就追捕被告一節結證明確，並證稱被告當時精神狀況不是
    很正常等語。(四)並有贓物認領保管單一紙及扣案之作案用水果刀一把暨照片一張
    附卷（偵查卷第十五、十七頁），足認被告持水果刀於夜間侵入住宅搶奪告訴人
    皮包不成，復連續戳刺告訴人皮包，至告訴人不能抗拒，而強取皮包得手之犯行
    明確，被告事後於甲○審理時辯稱：忘記發生何事云云，言詞反覆，當係事後卸
    責之詞，不足採之，本件事證明確，被告犯行，自應依法論科。
二、論罪科刑之理由：
  (一)查被告乙○○持其所有，客觀上足以對生命身體造成危險性可作為凶器使用之水
    果刀一把，動手搶奪丙○○之皮包，丙○○見狀，雙手緊抓皮包護住胸前；乙○
    ○搶奪不成，轉念以強暴手段行搶，主觀方面，被告圖為不法所有取得他人財物
    之犯意，仍相一貫；客觀方面，其前後之搶奪與強盜行為具有密接性，被告雖於
    中途變更搶奪手段為強盜，乃僅犯意之昇高。指定辯護人辯護意旨認被告所犯僅
    為搶奪罪嫌，惟查刑法上之搶奪罪，其為奪取他人所有物雖與強盜罪無殊，但搶
    奪行為僅指乘人不及抗拒而為奪取者而言，如果施用強暴脅迫使人不能抗拒而為
    奪取，即應成立強盜罪。至所謂強暴脅迫手段，祇須抑壓被害人之抗拒，足以喪
    失其意思自由為已足，縱令被害人實際並無抗拒行為，仍與強盜罪之成立，不生
    影響。本件被告初雖手持預藏水果刀以搶奪為手段，事中則連續持刀戳刺被害人
    胸前之皮包，已確能抑壓一般人之抗拒，並至使身材嬌小之被害人（身高一百五
    十公分、體重四十五公斤）喪失自由意志交付財務，故應成立強盜罪。
  (二)按被告行為時之懲治盜匪條例，係經立法程序於四十六年六月五日修正公布施行
    ，將原第八條及第十條之規定予以刪除，原第九條改為第八條，第十一條改為第
    九條，經考上開刪除原第十條「施行期間定為一年，必要時得以命令延長」有關
    限時法規定之立法本意，係為期遏止盜風，改善治安，認該條例第一條至第七條
    及原第九條均仍有施行之必要，因將該條例由限時法改為經久施行之常態性刑事
    特別法，並重新調整條次，形式上雖稱修正，實質上，已具重新全部立法之性質
    ，故該條例修正前，雖有數次命令延長已逾期，仍非可認為已經失效，而懲治盜
    匪條例係刑法之特別法，自應優先適用；次查被告行為後，甲○判決前，懲治盜
    匪條例業經立法院廢止，並經總統於九十年一月三十日公布，刑法第三百二十八
    條、第三百三十條亦經立法院修正並經總統同時公布，新舊法（即懲治盜匪條例
    第五條第一項第一款與新修正刑法第三百二十八條、第三百三十條）比較結果，
    新修正公布之刑法規定有利於被告，依刑法第二條第一項前段之規定，甲○判決
    自應適用裁判時即新修正之刑法第三百二十八條、第三百三十條之規定論罪科刑
    ，此部分亦經公訴人於甲○審理時更正起訴法條。
  (三)又按刑法第三百二十一條第一項第一款之夜間侵入住宅竊盜罪，其所謂「住宅」
    ，乃指人類日常居住之場所而言，公寓亦屬之。至公寓樓下之「樓梯間」，雖僅
    供各住戶出入通行，然就公寓之整體而言，該樓梯間為該公寓之一部分，而與該
    公寓有密切不可分之關係，故於夜間侵入公寓樓下之樓梯間竊盜，難謂無同時妨
    害居住安全之情形，自應成立刑法第三百二十一條第一項第一款於夜間侵入住宅
    竊盜罪（最高法院七十六年台上字第二九七二號著有判例可參）。故被告持刀未
    經許可，於夜間尾隨告訴人進入其住宅大門內之樓梯間，係犯刑法第三百三十條
    第一項、第三百二十一條第一項第三款、第三款之攜帶凶器、於夜間侵入住宅之
    加重強盜罪。
  (三)被告因長期施用安非他命，造成安非他命類或相關作用之擬交感神經類濫用之異
    規性人格違常，罹患器質性精神病，生活鬆散、關係意念，業據被告之父到庭證
    述詳實，被告並自八十六年五月二十六日起長期接受精神科之治療，最後一次即
    案發前二日亦至門診治療等情，此有海軍總醫院於八十七年七月二十三日出具之
    診斷證明書，及台北市立療養院、國軍左營醫院分別於九十一年一月二十一日、
    二十四日之函覆附卷可參。又被告前因觸犯陸海空軍刑法案件，經軍事審判機關
    判處應執行有期徒刑十三年（不構成累犯），並因被告患有器質性精神病症而提
    前假釋出獄一節，並有國防部台南監獄九十一年二月一日函文附卷。參之被告屢
    次到庭眼神渙散失焦，語意不清，可知被告因精神疾病，對於外界事務之知覺理
    會及判斷作用，較普通人之平均程度顯然減退，且被告作案時連續持刀戳刺被害
    人胸前皮包之異常手法，顯然與一般人行為迥異，當屬精神耗弱之人，惟依被告
    犯後逃跑脫離現場方式以觀，顯見被告於行為時，尚非全然心神喪失，無意識能
    力，渠於行為時應僅係精神耗弱之情形，依刑法第十九條第二項之規定減輕其刑
    。公訴人認被告並未達精神耗弱一節，應屬誤會。
  (四)審酌被告犯罪之動機、目的，及以持刀強暴之方式對夜歸婦女強盜財物，對被害
    人之心理、財產法益戕害甚鉅，且對社會秩序、人民之生活安全造成重大危害，
    及被告前因結夥搶劫經軍事審判機關判處有罪確定，素行不佳，惟念及被告初時
    尚知坦承部分犯行，然審理中精神狀態不穩定等一切情狀，量處如主文所示之刑
    。
三、扣案之水果刀一把迭據被告於本案偵審中供明為其所有且供其犯盜匪罪所用之物
    ，甲○認該把水果刀不宜發還被告繼續持有，而有沒收之必要，爰依刑法第三十
    八條第一項第二款、第三項規定宣告沒收。被告強盜所得財物，已由被害人丙○
    ○領回，此有丙○○所立具之贓物認領保管單一紙在卷可稽，是此部分甲○即無
    庸為發還被害人之諭知。
據上論斷，應依刑事訴訟法第二百九十九條第一項前段，刑法第二條第一項前段，修
正後刑法第三百三十條第一項、刑法第十九條第二項、第三十八條第一項第二款，判
決如主文。
本案經檢察官葉惠燕到庭執行職務。
中      華      民      國    九十一    年      四      月     十一     日
                                      臺灣臺北地方法院刑事第十庭
                                          審判長法官  梁耀鑌
                                                法官  曾正龍
                                                法官  紀文惠
右正本證明與原本無異。
如不服本判決，應於判決送達後十日內，向甲○提出上訴狀。
                                                書記官林妙穗
中      華      民      國    九十一    年      四      月      十一    日
刑法第三百二十一條
一犯竊盜罪而有左列情形之一者，處六月以上五年以下有期徒刑：
　於夜間侵入住宅或有人居住之建築物、船艦或隱匿其內而犯之者。
　毀越門扇、牆垣或其他安全設備而犯之者。
　攜帶兇器而犯之者。
　結夥三人以上而犯之者。
　乘火災、水災或其他災害之際而犯之者。
　在車站或埠頭而犯之者。
二前項之未遂犯罰之。
刑法第三百三十條
犯強盜罪而有第三百二十一條第一項各款情形之一者，處五年以上、十二年以下有期
徒刑。
前項之未遂犯罰之。
